臺灣高等法院刑事判決
110年度交上訴字第167號
上  訴  人  
即  被  告  賴宏柱



上列上訴人因公共危險案件，不服臺灣新竹地方法院110年度交
訴字第32號，中華民國110年9月30日第一審判決（起訴案號：臺
灣新竹地方檢察署109年度偵字第6773號），提起上訴，本院判
決如下：
    主  文
原判決撤銷。
賴宏柱犯駕駛動力交通工具發生交通事故致人傷害逃逸罪，處有
期徒刑陸月，如易科罰金，以新臺幣壹仟元折算壹日。
    犯罪事實
一、賴宏柱於民國109年4月10日15時30分許，駕駛車牌號碼000-
    0000號普通重型機車，沿新竹市經國路由南往北方向行駛，
    行經與自由路之交岔路口時，本應注意車輛行駛至交岔路口
    ，右轉彎時，應距交岔路口30公尺前顯示方向燈或手勢，換
    入外側車道、右轉車道或慢車道，駛至路口後再行右轉；且
    轉彎車應讓直行車先行，而依當時天候晴、有日間自然光線
    、柏油路面乾燥無缺陷亦無障礙物、視距良好，客觀上並無不
    能注意之情事，竟疏未注意，未讓右側直行車先行，且未顯
    示方向燈，即貿然右轉，適王韻綺駕駛車牌號碼000-000號
    普通重型機車附載林湘純，沿同向行駛於車道直行駛至，見
    狀閃避不及，2車因而發生擦撞，王韻綺因而人車倒地並因
    此受有左手掌部、食指多處挫擦傷、左膝、小腿、踝、足背
    多處挫擦傷等傷害、林湘純則受有左手指擦挫傷、左膝部、
    小腿多處擦挫傷、左踝扭傷等傷害（林湘純受傷部分，未據
    告訴；賴宏柱所涉過失傷害部分，業經王韻綺撤回告訴，另
    經臺灣新竹地方檢察署【下稱新竹地檢署】以109年度偵字
    第6773號為不起訴處分確定）。詎賴宏柱知悉駕駛動力交通
    工具發生交通事故致人受傷，應即採取救護或其他必要之措
    施，並向警察機關報告，不得任意駛離，竟於短暫下車察看
    而見王韻綺、林湘純人車倒地，王韻綺亦已受傷流血，仍基
    於逃逸之犯意，未徵得王韻綺、林湘純之同意或留下個人聯
    絡資料，即逕自駕駛上開車輛離去。
二、案經王韻綺訴由新竹市警察局第二分局報告新竹地檢署檢察
    官偵查後起訴。　　
    理  由
壹、證據能力：
    按被告以外之人於審判外之言詞或書面陳述，除法律有規定
    者外，不得作為證據；又被告以外之人於審判外之陳述，雖
    不符合同法第159條之1至第159條之4之規定，但經當事人於
    審判程序同意作為證據，法院審酌該言詞陳述或書面陳述作
    成時之情況，認為適當者，亦得為證據。當事人、代理人或
    辯護人於法院調查證據時，知有第159條第1項不得為證據之
    情形，而未於言詞辯論終結前聲明異議者，視為有前項之同
    意，刑事訴訟法第159條第1項及第159條之5分別定有明文。
    查本案言詞辯論終結前，檢察官、上訴人即被告賴宏柱均未
    就本判決所引用之各該被告以外之人於審判外之陳述及所調
    查之證據主張有刑事訴訟法第159條第1項不得為證據之情形
    （見本院卷第104至107頁），本院審酌該證據作成時並無違
    法及證明力明顯過低之瑕疵等情況，認為適當，應有證據能
    力。至於所引其餘非屬供述證據部分，既不適用傳聞法則，
    亦非公務員違背法定程序所取得，依刑事訴訟法第158條之4
    反面解釋，同具證據能力。
貳、得心證之理由：
一、訊據被告對於上開駕駛動力交通工具發生交通事故致人傷害
    逃逸之犯罪事實，坦承不諱（見本院卷第108至110頁），且
    亦坦承知道王韻綺有流血乙節（見偵卷第58頁反面），核與
    證人即告訴人王韻綺、證人即被害人林湘純證述相符（見偵
    卷第8至11頁反面、第44至45頁反面、第48頁及反面、第58
    頁反面），並有道路交通事故現場圖、道路交通事故調查報
    告表㈠及㈡、事故現場及告訴人車損照片、監視錄影畫面翻拍
    照片、車牌號碼000-0000號車輛之車號查詢機車車籍、被告
    之證號查詢機車駕駛人資料、國立臺灣大學醫學院附設醫院
    新竹分院109年4月10日診斷證明書2份（王韻綺、林湘純）
    、監視錄影畫面光碟等附卷可稽（見偵卷第4、12至24、29
    、30頁及反面、第33、39頁，光碟片置偵卷光碟存放袋），
    均可佐被告前開出於任意性之自白與事實相符，得採為認定
    事實之證據。
二、又：
　㈠被告前於偵查及原審審理時雖否認自己就本案車禍事故之發
    生有過失責任云云。然按汽車（指在道路上不依軌道或電力
    架線而以原動機行駛之車輛【包括機車】）行駛至交岔路口
    ，轉彎車應讓直行車先行，且右轉彎時，應距交岔路口30公
    尺前顯示方向燈或手勢，換入外側車道、右轉車道或慢車道
    ，駛至路口後再行右轉，道路交通安全規則第2條第1項第1
    款、第102條第1項第4款、第7款分別定有明文。查被告領有
    合格之駕駛執照，有前引被告之證號查詢機車駕駛人資料可
    考，則其駕駛上開車輛沿新竹市經國路由南往北方向行駛，
    行經該路段與自由路之交岔路口欲右轉時，自負有上開注意
    義務；惟被告當時並未打方向燈，且由王韻綺機車左前方往
    右切入乙節，不僅為被告自承在卷（見偵卷第54頁及反面、
    第58頁反面），且為王韻綺、林湘純證述無訛（見偵卷第48
    頁、原審卷第98頁），復觀諸前引監視器錄影畫面翻拍照片
    （偵卷第20至24頁），亦顯示被告所駕駛之機車原先係同向
    行駛在王韻綺機車後方，嗣於駛至該路口時，乃自其左方超
    越右轉，旋即發生碰撞等情，是被告駕駛前揭車輛顯未禮讓
    右側之直行車先行，且未顯示方向燈即貿然右轉，已甚為明
    確。而依事故發生當時天候晴、為日間自然光線、柏油路面乾
    燥無缺陷亦無障礙物、視距良好，亦有前引道路交通事故調
    查報告表㈠可憑，是並無不能注意之情事。被告竟疏未注意
    ，而未禮讓直行車先行，復未顯示方向燈即貿然右轉，致王
    韻綺閃避不及因而發生碰撞，並使王韻綺、林湘純受有前述
    各該傷害。從而，被告當有過失至明；王韻綺、林湘純因被
    告前開過失行為而受有前揭傷害，其2人所受傷害與被告過
    失行為間亦有因果關係。被告前所持此部分辯解，自非可採
    。
　㈡被告前雖辯稱：他跟我說沒關係就揮手，所以我就走了云云
    （見原審卷第42頁），然此已與其於偵查中供稱：「（問：
    告訴人有無同意你離開？）沒有。我要去扶他，他說不用」
    、「（問：告訴人說不用，是不用你去扶她，並不是同意你
    離開，你有無意見？）我不曉得。但她是沒有同意我離開，
    但我要扶她，她不要。…」等語歧異（見偵卷第45頁）。且
    王韻綺證稱：我與林湘純遭撞後倒地受傷，我的左腳被機車
    壓住，一度站不起來，我請林湘純把機車扶起，被告有停車
    走過來查看，我直接問他怎麼沒打方向燈，但被告沒有回我
    話，或者我沒有聽到他回話，之後我跟林湘純討論要不要報
    警時，被告就默默駕車離開；我整個手直接磨到流血，是需
    要就醫的，林湘純也是倒地受傷流血，我並沒有跟他說我沒
    事；我沒有同意被告離開，被告也沒有幫我叫救護車或報警
    ，並沒有留聯絡方式給我，所以警察找了1個多月才找到被
    告，當時也沒有他要扶我起來，我說不用這件事等語（見偵
    卷第8頁反面至第9頁、第44頁反面、第58頁反面、原審卷第
    98頁至第100頁），林湘純亦證述：我與王韻綺遭撞倒後倒
    地受傷，被告有停車查看，我只記得被告叫跌坐在地上的王
    韻綺站起來，王韻綺回他說無法站起，並質疑被告為何沒有
    打方向燈，被告就含糊回應，然後我跟王韻綺想說要報警，
    被告就默默走回機車，駕車離開；我們沒有同意被告離開，
    被告也沒有幫我們叫救護車或報警等語（見偵卷第10頁反面
    至第11頁、第48頁及反面），均明白證述並未同意被告離去
    ，亦未曾對被告之幫助表示「不用」乙節。益徵被告上開辯
    解，實無足採信。參以被告所供稱：「後方乘客看起來有受
    傷」、「我當時知道她（指告訴人）有流血，但不知道這麼
    嚴重」等語（見偵卷第6、58頁），足見其當時對於自己業
    已駕車發生交通事故致人成傷乙節知之甚深，卻未報警處理
    ，或採取救護或其他必要之措施，亦未留待現場等候救護人
    員或警員到場，更未留下聯絡方式，未經告訴人等之同意，
    逕行駕車離去，被告自有發生交通事故致人傷害而逃逸之行
    為及故意，甚為灼然。
　㈢至卷附新竹市警察局交通警察隊第三組道路交通事故肇事人
    自首情形紀錄表（偵卷第31頁），固然記載「報案人或勤指
    中心轉來資料未報明肇事人姓名，處理人員前往傷者就醫之
    醫院處理時，肇事人在場，並當場承認為肇事者」等語，然
    所載情形顯與上開事證所顯示之事實不符，亦與卷附同一警
    員所出具之109年5月1日職務報告（偵卷第4頁），指明被告
    竟未報警，並未對王韻綺、林湘純實施必要之救護措施，隨
    即駕車離去，經警方到場處理，調閱路口民間監視器發現肇
    事車輛為000-0000號普重機，通知肇事駕駛即被告到案說明
    等情未合，是上開自首情形紀錄表內容顯係誤載，而難據為
    有利於被告之認定，附此敘明。
　㈣從而，被告上開所辯均非可採，自應以其於本院審理中出於
    任意性且與事實相符之自白為可採。本案事證明確，被告犯
    行堪以認定，應依法論科。
參、論罪科刑及撤銷改判之說明：
一、論罪：
  ㈠被告行為後，刑法第185條之4依司法院釋字第777號解釋意旨
    ，於110年5月21日修正，並於同年月30日公布生效，修正前
    規定「駕駛動力交通工具肇事，致人死傷而逃逸者，處1年
    以上7年以下有期徒刑」，嗣修正為「駕駛動力交通工具發
    生交通事故，致人傷害而逃逸者，處6月以上5年以下有期徒
    刑；致人於死或重傷而逃逸者，處1年以上7年以下有期徒刑
    。犯前項之罪，駕駛人於發生交通事故致人死傷係無過失者
    ，減輕或免除其刑」。經比較新舊法，修正後規定除對於「
    肇事」乙詞認定其意指發生交通事故外，對於行為人逃逸所
    致事故之他方受有傷害者，則區分為傷害、重傷害或致人於
    死情形而異其法定刑，並以行為人對於事故發生之過失責任
    ，定其減輕或免除其刑要件。以本件被告所為，其於犯罪事
    實欄所載時、地騎乘機車，因有未禮讓右側直行車先行，且
    未顯示方向燈即貿然右轉之過失，致與王韻綺所騎乘機車發
    生碰撞，使王韻綺及附載之林湘純受有前揭傷勢，其2人所
    受各該傷勢，尚非受有重傷情形，如前所述，則修正後規定
    對被告較為有利，自應依刑法第2條第1項後段規定適用被告
    行為後之刑法第185條之4第1項前段規定。
　㈡是核被告所為係犯刑法第185條之4第1項前段駕駛動力交通工
    具發生交通事故致人傷害逃逸罪。至被告駕駛車輛致王韻綺
    、林湘純2人均受有傷害後，逃逸離去，僅有一逃逸行為，
    所侵害者屬單一社會法益，應僅論以一罪，無須論以想像競
    合犯，附此敘明。　　
二、撤銷改判之說明：
  ㈠原審就被告所犯駕駛動力交通工具發生交通事故致人傷害逃
    逸犯行，予以論罪科刑，固非無見，惟：
　⒈被告犯罪後悔悟之程度，包括被告在刑事訴訟程序中，於緘
    默權保障下所為之任意供述，是否坦承犯行或為認罪之陳述
    ，最高法院105年度台上字第388號判決意旨同此。法院於科
    刑時，自應列為刑法第57條第10款「犯罪後之態度」是否予
    以刑度減讓、減讓幅度之考量因子。被告前於原審審理時否
    認犯罪，嗣於本院審理時業已坦承本件犯行而為認罪之陳述
    ，堪認被告犯罪後之態度已有正向轉變。原審未及審酌上揭
    有利於被告之量刑因子，所為量刑，難謂允當。
　⒉被告行為後，刑法第185條之4有如上之修正，其中關於「肇
    事」乙詞修正為「發生交通事故」乃係依司法院釋字第777
    號解釋意旨，避免文義有違法律明確性原則，且為使傷者於
    行為人駕駛動力交通工具發生交通事故之初能獲即時救護，
    該行為人應停留在現場，向傷者或警察等有關機關表明身分
    ，並視現場情形通知警察機關處理、協助傷者就醫、對事故
    現場為必要之處置等，縱使行為人駕駛動力交通工具發生交
    通事故致人死傷係無過失，其逃逸者，亦應為本條處罰範圍
    ，以維護公共交通安全、釐清交通事故責任。是本件犯行經
    比較新舊法後，既以修正後規定對被告較為有利，自應適用
    修正後規定之法文以為罪名之論處為宜，亦併予指明。
　㈡被告上訴後已為認罪之陳述，其上訴意旨請求從輕量刑，為
    有理由，應由本院予以撤銷改判。　
三、爰以行為人之責任為基礎，審酌被告前未曾因犯罪經判決執
    行，有本院被告前案紀錄表可參，素行尚可，其因過失肇事
    致人受傷後，未等待員警到場以釐清肇事責任，亦未設法提
    供被害人救護，或留下個人資料即逕行逃逸，所為應予非難
    ；惟王韻綺、林湘純因此事故所受傷害幸尚屬輕微，尚未因
    被告之逃逸、未予即時救護之行為而擴大傷害，且被告犯罪
    後業與告訴人達成和解，付訖和解金，為告訴人陳述在卷（
    見本院卷第109至110頁），並有調解筆錄可參（見偵卷第51
    頁及反面），惟其於偵查及原審審理時始終未能真誠面對自
    己過失，一再推稱「不知道事情有這麼嚴重」、「一般機車
    擦撞，不是看沒事就可以走了」、「我跨黃線就是被告訴人
    撞，我不承認我有過失」等語，忽視本案實肇因於其罔顧其
    他用路人之任意駕駛行為，而未能獲告訴人、被害人之諒解
    （見原審卷第101頁、本院卷第110、113頁），被告直至本
    院審理中終能坦承犯行，明瞭自己之錯誤（見本院卷第112
    頁），兼衡被告自承從事保全、已婚無子女、其妻因顱內出
    血現住安養中心，由其1人擔負之家庭經濟狀況及高中肄業
    之智識程度等節（見原審卷第108頁、本院卷第112頁），及
    所提出之其配偶低收入戶證明、臺中榮民總醫院診斷證明書
    、臺中市私立杏林老人長期照顧中心委託養護定型化契約及
    戶籍謄本（見本院卷第41、57至79頁），以及告訴人、被害
    人對本案之意見（見本院卷第111、113頁）等一切情狀，量
    處如主文第二項所示之刑，並諭知易科罰金之折算標準。被
    告雖請求為緩刑之宣告，然由前述被告於案發後面對本案之
    態度，於原審審理中雖經王韻綺到庭證述案發經過，並經審
    判長當庭說明其被訴罪名之構成要件及法律上利害關係後，
    陳稱「我認為我沒有肇事逃逸，只是沒有下來處理…今天你
    硬要我說我是肇事逃逸，我實在…」等語（見原審卷第106頁
    ），仍未能面對自己「沒有下來處理」之行為對於受有傷害
    之告訴人、被害人可能造成之危險，直至本院審理時，歷經
    與告訴人、被害人反覆之意見陳述與回應過程，幾番折騰後
    始稱「我現在認錯，我沒有等救護車來，沒有帶他去醫院看
    診，我錯在這裡」（見本院卷第109至113頁），是本院認被
    告對於遵守法律之態度實有欠缺，應藉由所宣告之刑之處罰
    （於案件確定後由檢察官裁量是否准予易科罰金或易服社會
    勞動）使被告知所警惕，尚無以暫不執行為適當之情，是不
    予以緩刑之宣告，亦附此敘明。
據上論斷，應依刑事訴訟法第369條第1項前段、第364條、第299
條第1項前段，判決如主文。
本案經臺灣新竹地方檢察署檢察官劉晏如提起公訴，臺灣高等檢
察署檢察官沈念祖到庭執行職務。
中　　華　　民　　國　　110 　年　　12　　月　　30　　日
                  刑事第十四庭  審判長法　官  黃斯偉
                                      法　官  郭豫珍
                                      法　官  黎惠萍
以上正本證明與原本無異。
如不服本判決，應於收受送達後20日內向本院提出上訴書狀，其
未敘述上訴之理由者並得於提起上訴後20日內向本院補提理由書
（均須按他造當事人之人數附繕本）「切勿逕送上級法院」。
                                      書記官  楊筑鈞
中　　華　　民　　國　　110 　年　　12　　月　　30　　日
附錄：本案論罪科刑法條全文
中華民國刑法第185條之4　　
駕駛動力交通工具發生交通事故，致人傷害而逃逸者，處六月以
上五年以下有期徒刑；致人於死或重傷而逃逸者，處一年以上七
年以下有期徒刑。
犯前項之罪，駕駛人於發生交通事故致人死傷係無過失者，減輕
或免除其刑。